臺灣桃園地方法院刑事判決　　　　　　　 99年度易字第705號
公　訴　人　臺灣桃園地方法院檢察署檢察官
被　　　告　林順盛
上列被告因詐欺案件，經檢察官提起公訴（98年度偵緝字第1065
號），本院判決如下：
    主  文
林順盛無罪。
    理  由
一、公訴意旨略以：被告林順盛於民國98年1 月6 日，承攬桃園
    縣龍潭鄉○○路○○段302 號程春榮所有之房屋裝潢工程，
    明知其財務狀況不佳，竟意圖為自己不法所有，向程春榮佯
    稱可如期按進度完工，致程春榮陷於錯誤，自同日起，迄98
    年2 月17日止，陸續交付新臺幣（下同）111 萬5 千元予被
    告林順盛，詎被告林順盛於收受上開工程款項後，僅將上開
    款項中約30萬元用於上開裝潢工程，即置之不理，因認被告
    林順盛涉有刑法第339 條第1 項詐欺取財罪嫌。
二、按被告未經審判證明有罪確定前，推定其為無罪；又犯罪事
    實應依證據認定之，無證據不得認定犯罪事實；又不能證明
    被告犯罪者，應諭知無罪之判決，刑事訴訟法第154 條第1
    項、第2 項及第301 條第1 項分別定有明文。又事實之認定
    ，應憑證據，如未能發現相當證據，或證據不足以證明，自
    不能以推測或擬制之方法，為裁判基礎（最高法院40年台上
    字第86號判例要旨參照）。另認定犯罪事實所憑之證據，雖
    不以直接證據為限，間接證據亦包括在內；然而無論直接或
    間接證據，其為訴訟上之證明，須於通常一般之人不致有所
    懷疑，而得確信其為真實之程度者，始得據為有罪之認定，
    倘其證明尚未達到此一程度，而有合理之懷疑存在時，即無
    從為有罪之認定，最高法院亦著有76年台上字第4986號判例
    可資參照。況刑事訴訟法第161 條第1 項亦規定，檢察官就
    被告犯罪事實，應負舉證責任，並指出證明之方法，是檢察
    官對於起訴之犯罪事實，應負提出證據及說服之實質舉證責
    任，倘其所提出之證據，不足為被告有罪之積極證明，或其
    指出證明之方法，無從說服法院以形成被告有罪之心證，基
    於無罪推定之原則，自應為被告無罪判決之諭知（最高法院
    92年台上字第128 號判例要旨參照）。
三、證據能力方面：
    本案所引用之供述及非供述證據，經本院依法踐行調查證據
    程序，檢察官、被告均不爭執各該證據之證據能力，且亦查
    無依法應排除其證據能力之情形，是後述所引用證據之證據
    能力均無疑義，先予敘明。
四、本件公訴人認被告林順盛涉有前揭詐欺之犯行，無非係以：
    被告之供述、證人程春榮之證述、98年1 月6 日裝潢工程承
    攬合約書影本、98年2 月17日被告簽立之切結書1 份、面額
    總計為80萬元之本票4 紙及財團法人金融聯合徵信中心信用
    卡資訊查詢資料暨票據信用資料各1 份為主要論據。然訊據
    被告林順盛堅詞否認有何上開犯行，辯稱：伊承攬程春榮桃
    園縣龍潭鄉○○路○○段302 號房屋之裝潢工程，一開始伊
    向程春榮報價金額為135 萬元，程春榮要伊這個工程不要賺
    錢，說110 萬給伊做，並說要介紹軍中及朋友的工程給伊，
    伊確實有進場工作至98年2 月24日，係因伊訂的料被人倒掉
    ，到後來真的沒有辦法伊才未繼續施作等語，經查：
  (一)被告林順盛於98年1 月6 日承攬告訴人即證人程春榮桃園縣
    龍潭鄉○○路○○段302 號房屋之裝潢工程，工程總價為11
    0 萬元，嗣98年2 月17日證人程春榮再追加裝潢工程內容並
    約定追加部分工程款為1 萬5 千元，證人程春榮分別於98年
    1 月6 日給付被告50萬元、1 月19日給付10萬元、2 月3 日
    給付20萬元、2 月6 日給付21萬5 千元、2 月17日給付10萬
    元，總計111 萬5 千元之事實，業經告訴人即證人程春榮於
    警詢、偵訊及本院審理時證述在卷，並為被告所不爭執，復
    有裝潢設計工程承攬合約書、桃園縣龍潭鄉○○路○○段30
    2 號裝潢工程補助說明、簽約估價單附卷可稽（見臺灣桃園
    地方法院檢察署98年度偵字第8450號卷第11頁至第17頁），
    則被告與證人程春榮間確有上開交易乙情，固可認定。惟按
    刑法第339 條第1 項詐欺取財罪之成立，以行為人意圖為自
    己不法之所有，以詐術使人將本人或第三人之物交付為要件
    ；所謂以詐術使人交付，必須被詐欺人因其詐術而陷於錯誤
    ，若其所用方法，不能認為詐術，亦不致使人陷於錯誤，即
    不構成該罪（最高法院46年台上字第260 號判例參照）。而
    刑法上詐欺罪之立法意旨，係以禁止於經濟行為中使用不當
    之方法得利為規範目的，經濟行為亦因其行為本質及類型，
    而於交易領域中有其特有之行為特性，法律原則上固應保障
    交易之秩序，惟於具體案例中，亦應顧及交易雙方為交易行
    為時，是否有具體情事，足認其違背正當之經濟秩序，而應
    予以制裁。否則，經濟行為本身原寓有不同程度之不確定性
    或交易風險，交易雙方本應自行估量其主、客觀情事及搜集
    相關資訊，以作為其判斷之參考；交易之當事人本應自行考
    量對方之資格、能力、信用，及交易內容之投資報酬率、資
    金風險等等因素，除具違反詐欺罪之具體情事外，非謂當事
    人之一方有無法依約履行之情形，即應成立詐欺罪，否則刑
    事詐欺責任與民事債務不履行責任將失其分際。
  (二)證人程春榮於本院審理時結證稱：伊當時先找其他公司就伊
    上開住處裝潢工程進行估價，其他公司估的金額約120 萬元
    至130 萬元之間，當時伊預算沒有這麼多，所以就找鄭秋成
    幫伊介紹萊德室內裝潢公司，萊德室內裝潢公司的人曾國洲
    有來伊住處估價，並帶被告一同過來，其等當場並沒有說估
    價多少，伊只有告訴曾國洲及被告要施作的項目，之後伊有
    跟被告吃過一次飯，談論工程的內容及110 萬元被告是否可
    承作，後來被告打電話給伊，說其可以承作，伊遂與被告在
    98年1 月6 日簽約；在簽約之前，被告曾提及其承作此工程
    係賠本在做，而110 萬元總價係連工帶料；伊與被告簽訂合
    約後，幾乎每天伊都有到施工地點，伊去的時候幾乎都有人
    在施作，但簽約後大約1 至2 週時，現場的木工跟伊說，被
    告沒有進料，所以無法繼續進行；被告於施作期間曾跟伊提
    及其跟廠商訂南方松的材料結果被倒帳，所以希望伊先給付
    尾款，才能夠進貨繼續做下去；到2 月17日伊給被告尾款10
    萬元後，當日被告就將之前欠的小工工錢及水泥混凝土的錢
    給付掉，之後被告就說要去處理自己的事，施工地點只剩2
    個木工施工到2 月24日、25日等語（見本院易字卷第32頁及
    反面、第34頁反面至第38頁），核與被告於本院審理時供稱
    ：伊確實有施作該工程，施作期間如伊要支付材料費用及工
    人工錢，伊就會跟程春榮要工程款，且程春榮也有在現場看
    到伊支付工錢給工人等語（見本院易字卷第52頁至第53頁）
    大致相符，並提出收據9 張、收款對帳單等件附卷供參（見
    本院易字卷第20頁至第22頁），復參酌證人李建民於本院審
    理時結證稱：伊於98年間接續承作程春榮上開住處之裝潢工
    程，當時程春榮對伊說將其房子弄好，把沒做完的工程繼續
    做完，完全沒做的部分做好；伊無法判斷被告施工完成度為
    何，也無法就已經施作完成的部分估價，依照伊的經驗，伊
    進場前看到前手的施工狀況算是正常，只是尚未做完等語（
    見本院易字卷第38頁反面至第41頁），足認被告於承攬該裝
    潢工程後，確實有進料並聘請鐵工、木工進場施作至98年2
    月24日間，並於收受證人程春榮給付之尾款後，隨即清償該
    工程所積欠之工錢及進料費用等情，堪以採信。
  (三)至證人程春榮雖於本院審理時稱：被告一開始說其有公司，
    也用公司的名義在契約上蓋章，但是後來被告未完成工程時
    ，伊託朋友詢問是否真的有該公司，朋友卻告訴伊並沒有這
    家公司，且被告拿了伊的錢後，未依照契約履行，故伊認為
    被告簽約的目的即在欺騙伊的工程款，根本沒有要好好施作
    云云（見本院易字卷第37頁）；然查，證人程春榮於同次審
    理程序中曾稱：伊會將此工程給被告施作係被告當初和萊德
    公司的人一起來估價，伊知道萊德公司在裝潢工程方面有一
    定的名聲，當時萊德公司的曾國洲也向伊表示被告是與萊德
    公司合作多年的木工，被告既然敢跟伊說有辦法做此工程，
    伊就相信被告，且被告承諾以110 萬元之預算施作到伊想要
    的項目等語（見本院易字卷第35頁、第37頁），由證人程春
    榮上開證述可知，其決定將裝潢工程交付與被告施作，實係
    因具一定商譽之萊德公司將被告介紹予證人程春榮，而被告
    復允諾以證人程春榮提出之110 萬元承攬該裝潢工程，其始
    與被告簽約，從而可認，雖裝潢設計工程承攬合約書中被告
    以高雅設計工程有限公司之名義用印，然此並非證人程春榮
    決定與被告簽立契約之主要考量事項無疑。再觀諸被告與證
    人程春榮於98年2 月17日簽訂之裝潢工程補助說明中，被告
    即以個人名義簽立該契約，而非以高雅設計工程有限公司之
    名義為之，且被告開立之本票4 張，其上之發票人亦為被告
    本人而非公司，甚至98年3 月1 日簽立之工程切結書中亦載
    明係被告個人承包證人程春榮之裝潢工程等，此有裝潢工程
    補助說明1 份、本票4 張、工程切結書1 份在卷可憑（見同
    上偵卷第16、第14頁、第18頁、桃園地方法院檢察署98年度
    偵緝字第1065號卷第25頁），綜合上情觀之，堪認本件裝潢
    工程究係被告個人或其所經營之高雅設計工程有限公司承攬
    乙節，實無足影響本件裝潢工程契約之成立與否，縱認被告
    於簽約時其所經營之高雅設計工程有限公司業已遭廢止登記
    ，亦難憑此驟認被告即有施用詐術使證人程春榮陷於錯誤而
    與被告簽立本件承攬契約之犯行。
  (四)公訴人雖另稱：被告自95年5 月間票據信用已不佳，更於96
    年10月間其使用之信用卡即遭強制停卡，卻仍向證人程春榮
    詐稱有能力完成本件工程，且被告僅能提出約23萬元之進貨
    單據，再從被告手寫明細中亦可知被告於承攬本件工程期間
    ，將收受之款項用以支付個人之房租、電話費等開銷，足認
    被告有詐欺之犯行云云，並提出被告之財團法人金融聯合徵
    信中心信用卡資訊查詢資料暨票據信用資料為佐（見同前偵
    卷第8450號卷第25頁至第28頁）；然查，被告於本院審理時
    供稱：伊當時可運用之資金係10萬元左右，於承攬本件裝潢
    工程時並未同時承攬其他工程，且承攬裝潢工程都是由定作
    人將材料的錢先支付給伊去訂料，不然伊也不會去承攬，因
    為萬一用伊自己的錢去訂料，對方不給伊材料錢，伊連材料
    錢都會損失等語（見本院易字卷第52頁反面），核與證人程
    春榮於本院準備程序及審理時證稱：被告希望伊多付一點訂
    金讓其週轉，其就可以進行這個工程，所以伊先給被告50萬
    元頭期款，但伊也怕被告跑掉，所以被告有簽一張50萬元面
    額的本票給伊；之後伊於98年1 月19日、2 月3 日、2 月6
    日及2 月17日皆係因被告主動跟伊說可否先將工程款給伊，
    伊才在上開期日支付款項等語（見本院易字卷第15頁、第34
    頁、第35頁反面）大致相符，而被告確實有叫料並請工人進
    場施工等情既經本院認定如前，則被告縱使有票據信用不佳
    及遭強制停卡之情形存在，亦難據此驟認被告係出於詐欺工
    程款之故意與證人程春榮簽立本件承攬契約。況證人程春榮
    於本院審理時復稱：伊對於被告將伊交付之工程款如未施用
    於該裝潢工程而去清償其他債務，若被告能在約定的施工期
    限內完成工程，且驗收無誤，伊並不會管被告的錢用於何處
    等語（見本院易字卷第37頁），益證被告有無隱瞞票據信用
    不佳或將收受之工程款用以支付個人款項乙節，均非使證人
    程春榮陷於錯誤而與被告簽立契約之施詐行為，是公訴人此
    部分所指難認與詐欺取財罪之構成要件相符。從而，本案在
    客觀上既無法證明被告對告訴人施用詐術，而使告訴人陷於
    錯誤之情形，主觀上亦無不法所有之意圖，自難遽以詐欺取
    財罪責相繩。至被告雖於收受全部工程款後未將承攬之裝潢
    工程完成，然此僅屬民事債務之糾葛，宜循民事程序解決，
    而與刑法詐欺取財罪之構成要件無涉。
五、綜上事證，本件公訴意旨認被告所涉前開詐欺犯行之證據，
    顯尚未達於通常一般之人均不致有所懷疑，而得確信其為真
    實之程度。此外，復查無其他積極證據，足資證明被告確有
    公訴人所指之詐欺犯行，既不能證明被告犯罪，自應依法就
    被告為無罪之諭知。
據上論斷，應依刑事訴訟法第301 條第1 項，判決如主文。
本案經檢察官張聰耀到庭執行職務。
中    華    民    國    100     年    1   月    31    日
                  刑事第十二庭審判長  法  官  許雅婷
                                      法  官  羅國鴻
                                      法  官  陳威帆
以上正本證明與原本無異。
如不服本判決應於收受判決後10日內向本院提出上訴書狀，並應
敘述具體理由。其未敘述上訴理由者，應於上訴期間屆滿後20日
內向本院補提理由書( 均須按他造當事人之人數附繕本) 「切勿
逕送上級法院」。
                                      書記官  吳玉蘭
中    華    民    國   100    年    1     月    31    日